臺灣臺北地方法院刑事判決　　　　　　　95年度訴字第1560號
　　公　訴　人　臺灣臺北地方法院檢察署檢察官
　　被　　　告　辛○○
　　　　　　　　　　　　號3樓.
　　　　　　　　己○○
　　　　　　　　　　　　號3樓.
　　共　　　同
　　選任辯護人　謝協昌律師
上列被告等因違反商業會計法等案件，經檢察官提起公訴（94年
度偵字第8109號），本院判決如下：
    主  文
辛○○、己○○均無罪。
    理  由
一、公訴意旨略以：被告辛○○、己○○係夫妻，被告辛○○自
    民國九十年六月十一日起至九十二年三月二十八日止，擔任
    村元實業有限公司（址設桃園縣桃園市○○○街六五號一樓
    ，下簡稱村元公司）之負責人，並長期綜理村元公司之會計
    、出納業務，為從事業務之人及商業會計法上之負責人，被
    告己○○則為村元公司從事對外交涉，協調廠商施作等事務
    。緣村元公司於八十九年十二月間，向日商華大林組營造股
    份有限公司（下稱華大林組營造公司）、互助營造股份有限
    公司（下稱互助營造公司）承攬「臺灣南北高速鐵路c215標
    」工程（內含桃園隧道段、青埔車站段、Type1土石方回填
    夯實及有關工程之土石方處理工程並包括有關工程之追加，
    下稱c215標），合約期限至九十三年十二月三十一日止，其
    中桃園隧道段及青埔車站段之合約價格為新臺幣（下同）六
    千八百零六萬三千四百元，而Type1土石方回填夯實及有關
    工程之土石方處理工程並包括有關工程之追加部份則未訂立
    契約，以實際施作進度請款；該公司另於九十一年八月間向
    華大林組營造公司、互助營造公司承攬「臺灣南北高速鐵路
    s215標」桃園青埔車站工程（下稱s215標），合約期限至九
    十四年七月二十日，合約價格為一億七千萬元。被告辛○○
    、己○○二人趁村元公司股東丙○○、告訴人庚○○等不黯
    帳務管理，且公司財務向由被告辛○○處理之情形，竟共同
    基於意圖為自己不法所有及偽造文書之概括犯意聯絡，自九
    十年二月間起，迄於九十三年三月底止，先於如附表一所示
    時間，將村元公司設於慶豐商業銀行（下稱慶豐銀行）大安
    分行第00000000000000號帳戶內，如附表一
    所示之款項分批匯入設於同分行之被告辛○○、己○○及渠
    子許利豪、許利安之私人帳戶內，而以前開私人帳戶供村元
    公司款項進出之用，以規避會計查核。並於附表二所示時間
    ，在村元公司轉帳傳票之「銀行存款」科目之貸方金額欄及
    總分類帳之應付出帳款、銀行存款明細表內，偽填不實之支
    付記錄，將如附表二所示各筆應付廠商貨款侵占入己，金額
    共計九百七十萬一千七百五十六元，足生損害於村元公司。
    嗣因各股東發覺公司帳目有異，要求對帳，而被告辛○○、
    己○○夫婦僅提出二十二頁粗略之財務報表後，始查悉上情
    。因認被告辛○○、己○○共同涉犯刑法第二百十六條、第
    二百十五條行使業務登載不實文書、刑法第三百三十六條第
    二項業務侵占及商業會計法第七十一條第一款填製不實會計
    憑證等罪嫌等語。
二、按犯罪事實應依證據認定之，無證據不能認定犯罪事實；又
    不能證明被告犯罪或其行為不罰者，應諭知無罪之判決，刑
    事訴訟法第一百五十四條第二項、第三百零一條第一項分別
    定有明文。又認定不利於被告之事實，須依積極證據，茍積
    極證據不足為不利於被告事實之認定時，即應為有利於被告
    之認定，更不必有何有利之證據；且刑事訴訟法上所謂認定
    犯罪事實之積極證據，係指適合於被告犯罪事實之認定之積
    極證據而言，雖不以直接證據為限，間接證據亦包括在內，
    然而無論直接或間接證據，其為訴訟上之證明，須於通常一
    般之人均不致有所懷疑，而得確信其為真實之程度者，始得
    據為有罪之認定，倘其證明尚未達到此一程度，而有合理之
    懷疑存在時，自不能以推測或擬制之方法，以為有罪裁判之
    基礎（最高法院三十年上字第八一六號、二十九年上字第三
    一○五號、七十六年臺上字第四九八六號、四十年臺上字第
    八六號等判例意旨可資參照）。
三、公訴人認被告等涉上揭侵占、偽造文書及違反商業會計法等
    罪嫌，無非係以：被告辛○○、己○○之供述、告訴人村元
    公司代表人丙○○之指訴、告訴人庚○○之指訴、證人戊○○、周發會計師、甲○○、癸○○等之證述及村元公司登記
    表、村元公司承攬書影本八紙、材料、工資、工料檢收、估
    價轉驗單三紙、村元公司財務報表二十二紙、股東會議紀錄
    （即起訴書所載之同意書）一紙、村元公司之慶豐銀行大安
    分行第00000000000000號帳戶取款憑條、辛○○之慶豐銀行第0000000000000號、第00
    000000000000號帳戶；己○○之慶豐銀行第0
    0000000000000號帳戶；許利豪之慶豐銀行第
    00000000000000號、第000000000
    00000號帳戶；許利安之慶豐銀行第00000000
    000000號、第00000000000000號帳戶
    存款憑條、支票存款送款簿影本九十紙、銀行歷史交易明細
    、村元公司支付群協企業社、碩昕工程行、樺慶工程行、建
    祥工程行請款之總分類帳、轉帳傳票、統一發票等為證據，
    認被告二人以調度資金為由，擅自將村元公司設於慶豐銀行
    第00000000000000號帳戶款項分批匯入設於
    同分行之如附表一所示私人帳戶內，計有：轉入辛○○之第
    0000000000000號、00000000000
    000號帳戶八百四十九萬元；轉入己○○之第00000
    000000000號帳戶共二億二千八百三十五萬元；轉
    入其子許利豪所有之第00000000000000號、
    第00000000000000號帳戶共三百萬元；轉入
    其子許利安所有之第00000000000000號、第
    00000000000000號帳戶共八百萬元，復在村
    元公司之轉帳傳票「銀行存款」科目之貸方金額欄及總分類
    帳之應付出帳款、銀行存款明細表內，將應支付而未支付廠
    商之請款更改為已支付，而予以侵占，為主要論據。
四、訊之被告辛○○、己○○固不否認村元公司自九十年六月十
    一日起至九十二年三月二十八日止，由被告辛○○擔任村元
    公司之負責人，兩人均負責處理村元公司之會計或對外工程
    等業務。而村元公司於八十九年十二月間，即承包華大林組
    營造公司、互助營造公司之前揭工程，陸續有附表一所示之
    匯款情形，且確由附表二所示之下包再承攬村元公司之前揭
    工程等情，復有經濟部中部辦公室九十三年十一月二十二日
    經（九三）中辦三字第○九三三○九五一七六○號函送之村
    元公司公司設立及歷次變更登記表一份、村元公司承攬書影
    本八紙、材料、工資、工料檢收、估價轉驗單三紙可按，而
    可認定。然被告等均堅決否認前揭公訴人所指之犯行，被告
    辛○○辯稱：我不認罪，因為村元公司當初帳均工地主任庚○○、丙○○月底拿發票給我按發票發款予廠商，所有之帳
    均庚○○、丙○○在做。我收到發票之後送會計師，由會計
    師做帳，我從來未做帳。錢均我們從外面調，我們先保護自
    己，將錢匯至我戶頭，村元公司月底需多少錢付款，我們再
    幫公司支付，剛開始不夠，都係我先墊，到目前為止，村元
    公司還欠我們錢幾百萬，此從村元公司甲存帳戶，村元公司
    收、支相加減可知。至我們移交時候為止，我從來沒欠過任
    何一家廠商錢，有時候下包工程做一半，向我借錢，月底請
    款時再相抵債等語。被告己○○辯稱：對於村元公司款項入
    我們夫妻私人帳戶不爭執，因為當時村元公司拿不出款項，
    我們先籌錢支付，所以後來約定公司有款項直接匯到我們戶
    頭，我們幫公司付款已兩億多元，從公司入到我帳戶之金額
    ，還小於這數目，事實上村元公司還欠我們錢，我否認犯罪
    等語。
五、被告辯護人辯護意旨略以：
    （一）公訴人起訴認定村元公司對於樺慶工程行、碩昕工程
          行、群協工程行、建祥工程行是否有應付未付之款項
          ，然而公訴人偵查中於九十四年九月六日，證人樺慶
          工程行負責人壬○○、碩昕工程開發有限公司負責人
          乙○○均已證稱村元公司並無應付而未付之款項（見
          偵查卷五第二二、二三頁），然公訴人竟漠視重要證
          詞，做出與證人證詞完全相悖之認定。
    （二）公訴人認為被告等有侵占行為之證據無非以附表二所
          示之發票及群協工程行、建祥工程行之負責人之證詞
          作為認定依據，然而財產犯罪必有犯罪所得，公訴人
          雖認定被告等有侵占之犯行，然對於被告如何取得侵
          占之款項並未見說明，亦未舉證，尤其被告等之帳戶
          資料均已由公訴人向銀行調閱取得，公訴人認定被告
          等侵占之款項高達近千萬，倘有侵占之行為，該款項
          更當出現於帳戶當中，然而公訴人卻未舉證並具體指
          出被告之帳戶中出現起訴書所載侵占犯罪所得，僅憑
          證人空泛指稱村元公司有應付未付之款項佐之以與款
          項支付與否無直接關係之發票，率謂被告等有侵占犯
          行。公訴人起訴書所載村元公司之總分類帳、轉帳傳
          票均非被告等製作或指示他人製作，被告等並無檢察
          官起訴書所載犯行。
    （三）公訴人起訴認定村元公司對於樺慶工程行、碩昕工程
          行、群協工程行、建祥工程行是有應付未付之款項，
          然而公訴人偵查中於九十四年九月六日，證人樺慶工
          程行負責人壬○○、碩昕工程行負責人乙○○均以已
          證稱村元公司並無應付而未付之款項（見偵查卷五第
          二二、二三頁），而樺慶公司負責人壬○○到庭作證
          ，經辯護人訊問證人壬○○「村元公司有無欠該公司
          工程款」，證人乃證稱「沒有」，而公訴人訊問證人
          附表二所示八─十二之五張發票之款項村元公司是否
          都有付，證人亦明確證稱「有」。碩昕工程行之負責
          人乙○○到庭作證，經辯護人詰問證人乙○○「村元
          公司有無欠該公司工程款」時，證人明確證稱「沒有
          」，且公訴人詰問時訊問附表二所示六、七之發票的
          錢是否都領到了，證人亦答稱「最後總結算時都符合
          」。足證明村元公司並無積欠樺慶公司及碩昕工程行
          附表二所示發票之任何款項。
    （四）慶豐商業銀行大安分行村元實業有限公司之甲存帳戶
          （帳號：00000000000000）自九十年
          一月一日至九十三年五月三十一日止之往來明細。村
          元實業有限公司甲存帳戶（帳號：00000000
          000000）之往來明細中，貸方金額均係由被告
          等之帳戶匯入，因此全數貸方金額均係被告等所提供
          之款項。而自村元公司成立開始，所有資金均係被告
          等所提供，告訴人及其他股東均未曾提供任何資金，
          而自九十年一月一日起至九十三年三月三十一日上，
          被告等合計匯入村元公司前揭帳戶之款項為二億五千
          一百四十九萬四千四百十八元（此有前揭往來明細九
          十年一月一日起至九十三年三月三十一日止之貸方金
          額之計算結果可知），而公訴人附表一所示匯入被告
          等及家人之帳戶金額為二億四千八百六十三萬元，合
          計被告等匯予村元公司之金額高出村元公司匯予被告
          等帳戶金額多達二百八十六萬四千四百十八元，公訴
          人聲稱附表一所示款項均係遭被告等侵占及附表一所
          示金額係在起訴效力範圍所及顯不足採。自村元公司
          八十九年十二月開工起，被告等截至九十年七月三十
          一日止，已代替村元公司支付工程款高達一千三百八
          十四萬四千二百五十元，並代為支出銀行履約保證金
          六百八十一萬元，另外尚有其他雜支（電話、膳食、
          油費等）尚未計入時，被告等業已為村元公司代墊超
          過二千零六十四萬五千二百五十元之款項，然而包括
          告訴人庚○○等均未出資，為了保障被告等之權益，
          乃在全體股東之同意下簽具了股東會議紀錄，由村元
          公司全體股東為了保障被告許菸宏之權益，同意使用
          被告己○○慶豐銀行大安分行之000000000
          00000號帳戶作為村元公司之資金調度之用，正
          因被告等為村元公司代墊鉅額款項以及包括告訴人在
          內之全體股東均未出資等事實之背景緣由，全體股東
          方簽具股東會議紀錄（即起訴書所載之同意書）。被
          告等非僅未侵占村元公司之款項，村元公司尚且積欠
          被告等鉅額款項，村元公司雖使用被告等之帳戶作為
          款項之進出，然而被告等業已將全數款項匯予村元公
          司已如前述，若謂村元公司附表二之款項全數均為被
          告等侵占，則村元公司之全數款項豈非全數遭被告等
          侵吞，村元公司如何自九十年營運迄今？被告斷無不
          法所有意圖以及侵占之犯罪故意，公訴人前揭起訴主
          張洵屬率斷。
    （五）新竹國際商業銀行環北分行所謂取之癸○○帳戶（帳
          號00000000000）自九十年一月一日起至
          九十三年五月間之往來明細。公訴人起訴書中附表二
          所示村元公司就建祥工程行有二張發票應付而未付之
          事實，由癸○○前揭帳戶之往來明細，已足證明檢察
          官起訴顯屬有誤。附表二編號十四之發票日期為九十
          二年一月二十三日，發票金額為一百三十九萬八千九
          百六十八元，而依癸○○前揭帳戶往來明細中，於九
          十二年三月四日亦有村元公司金額為一百三十九萬八
          千九百六十八元之支票，足證應已付訖，公訴人聲稱
          該紙發票之款項並未支付顯屬錯誤。另彰化商業銀行
          新民分行調取建祥工程行（帳號000000000
          00000）帳戶，自九十年一月一日起至九十三年
          五月三十一日止之往來明細，再配合癸○○之帳戶往
          來明細，當得證明村元公司對於建祥工程行之所有工
          程款業已付訖，且無應付未付之款項。建祥工程行（
          帳號00000000000000）及負責人謝聰
          明帳戶，村元公司確均係以支票、匯款等方式來支付
          建祥工程行的工程款及工程預支款或借款，由前揭帳
          戶可確定村元公司已經匯付或以支票支付至建祥工程
          行帳戶之款項合計金額至少為一千六百八十九萬一千
          二百十六元，此外村元公司匯付或以支票支付建祥工
          程行負責人癸○○個人帳戶之款項合計金額至少為一
          千八百七十六萬五千五百二十七元。建祥工程行與負
          責人癸○○之帳戶自村元公司處領取工程款總金額共
          三千五百六十五萬六千七百四十三元，超出告訴人主
          張村元公司應付予建祥工程行之款項為一千五百三十
          四萬三千二百九十元，村元公司匯予建祥工程行之金
          額遠超出建祥工程行應請領金額二千萬元，村元公司
          當無積欠建祥工程行工程款情事。
    （六）群協公司係與建祥工程行合作承包村元公司之工程，
          部份工程款係由村元公司支付予建祥工程行，再由建
          祥工程行依協議轉支付，此群協公司負責人甲○○於
          鈞院九十六年三月七日審理時證述在案，因此有些發
          票群協公司雖係開予村元公司，但村元公司係將款項
          交付予建祥工程行，群協公司再向建祥工程行領取。
          村元公司支付予建祥工程行之金額遠超出建祥工程行
          應請領之金額可知，村元公司確未積欠建祥工程行任
          何款項。群協公司所聲稱未付之款項當係由建祥工程
          行轉支付之部份，與村元公司無涉。
    （七）村元公司從未積欠下包廠商工程款，曾因上游廠商付
          款遲延，而對於群協公司遲付一、二個月之工程款，
          群協公司派人、車包圍村元公司之工地，此為群協公
          司負責人於九十六年三月七日審理時自承，群協公司
          又豈有可能多達一、二百萬元之工程款未付卻於長達
          三年之間不請求？起訴書聲稱村元公司積欠群協公司
          之款項係自九十年至九十二年間之工程款，工程款請
          求權當已罹於時效而消減，群協公司豈有可能任令二
          百多萬元之款項罹於時效而不為主張？又群協公司寄
          發之存證信函聲稱一百八十餘萬元未支付，庭訊時聲
          稱係二百多萬元，證人甲○○自承無法可計算，積欠
          款項豈非推測之詞而無證據。證人甲○○聲稱沒發票
          金額全數未付情事，告訴人及公訴人竟能具體指稱起
          訴書附表二編號一至五之發票款項未付，認定洵屬不
          當。
    （八）告訴人庚○○、股東戊○○等均未履行出資義務，卻
          坐享股東權利，為了保障被告等為村元公司代墊鉅額
          款項之權益，全體股東確均同意簽具該會議記錄以保
          障被告等之權利，被告等更無涉偽造文書之可能等語
          。
六、經查：
    （一）有關被告等被訴侵占如附表一所示款項部分：
          １、公訴人雖認被告等有如附表一所示，將村元公司
              帳戶內款項，匯入被告辛○○、己○○及子許利
              豪、許利安所有之上揭帳戶內，而認被告等涉有
              侵占罪嫌，惟公訴人起訴書中亦載明：「‧‧‧
              於如附表一所示時間，將村元公司設於慶豐銀行
              大安分行第00000000000000號帳
              戶內，如附表一所示之款項分批匯入設於同分行
              之辛○○、己○○及渠子許利豪、許利安之私人
              帳戶內，而以前開私人帳戶『供村元公司款項進
              出之用』，以規避會計查核」等語，亦即，公訴
              人起訴之時亦認被告等將村元公司前開慶豐銀行
              帳戶內如附表一所示之款項，匯入被告等及子許
              利豪、許利安之私人帳戶，均係供村元公司使用
              。則被告等是否有侵占之故意及不法意圖，容有
              疑義。
          ２、觀諸卷附之股東會議紀錄上第三項已有載明：「
              本公司前置資金（押標金等‧‧‧開辦費）委由
              己○○先生對外調度，今公司全體股東同意許菘
              宏先生使用慶豐銀行大安分行之0000000
              0000000帳戶，以便於資金的運作，以保
              障個人權益」等語，並由村元公司之股東丙○○
              、庚○○、戊○○、宋清勇、己○○、辛○○簽
              署（見調查站卷第二九頁）。公訴人雖以告訴人
              庚○○之指訴，認前開股東會議紀錄非於會議紀
              錄上所列之九十年三月一日製作，乃九十二年九
              、十月間始邀集股東餐敘簽署，認被告等利用私
              人帳戶，未獲村元公司股東同意，如附表一所示
              之匯款均屬被告等侵占所為云云。然證人即自八
              十九年十二月十六日至九十年六月十一日及九十
              三年三月二十八日擔任村元公司負責人之丙○○
              於本院審理時結證稱：會議紀錄有倒填日期也無
              所謂，反正公司（股東）同意，公司股東全部同
              意倒填日期，村元公司當初沒討論被告辛○○使
              用個人帳戶，反正被告等使用私人帳戶也沒人過
              問，且簽署會議紀錄後，繼續使用被告等個人帳
              戶，一直都沒改變等語（見九十六年一月十七日
              審判筆錄第九至十三頁）；證人（村元公司之股
              東）戊○○於本院審理時結證述：我係村元公司
              股東，但無出資，會議紀錄係被告己○○請求補
              的，證明他有權利使用（個人帳戶），股東會議
              紀錄係經全體股東同意，被告等使用村元公司以
              外之帳戶我個人同意等語（見九十六年三月七日
              審判筆錄第十五至十七頁），被告等雖於使用私
              人帳戶後，始召集股東請求追認同意，惟被告許
              菘宏既能向股東誠實供明前情，與被告辛○○均
              認為村元公司之股東均對其等使用私人帳戶處理
              村元公司款項之情並無爭議，足證被告等對於將
              村元公司款項匯入私人帳戶之舉，主觀上均認為
              乃係村元公司財務運作之一環。是則，縱被告等
              將村元公司款項匯入前開私人帳戶之行為有所不
              妥，仍難執此遽認被告等主觀上有何侵占之故意
              。
          ３、證人丙○○於本院審理時亦結證稱：村元公司於
              九十五年一月領到保留款約一千多萬元後，將之
              存在外面帳戶，之前曾存在伊私人帳戶，也有進
              入村元公司帳戶過，但因怕稅金問題所以挪出，
              至於現在存在誰帳戶內，伊要回去查一下，伊確
              定尚未花掉等語（見本院卷九十六年十月三日審
              判筆錄第十二頁），可知村元公司於被告等移交
              經營權後，仍沿例將村元公司之鉅額保留款存於
              非公司之私人帳戶內。是以，被告等辯稱利用附
              表一所示之私人帳戶匯款，經村元公司股東全體
              同意，僅為保障前多次為村元公司墊款之權益，
              而無侵占公司款項故意等語，揆之村元公司之實
              際運作模式，尚非無憑。
          ４、證人庚○○、戊○○雖為村元公司股東，但均未
              出資，且村元公司成立之初，向戊○○之兄林堯
              明借之c215標履約保證金六百八十一萬元已還，
              改由被告己○○向其兄許哲昌借款，除經被告等
              供述明確外，並經證人庚○○、戊○○分別證述
              在卷（均見同前審判筆錄）。足認證人庚○○告
              發時以：c215標履約保證金六百八十一萬元係林
              堯宗出面向林堯明借款，非被告等出面借款代墊
              ，認被告等所言不實云云，顯然誤會。此外，公
              司運作需要資金周轉，被告等供稱村元公司其他
              股東均未實際出資，而公訴人亦未提出反證證明
              不實，參以村元公司所承攬之前揭工程均已如期
              完工，顯見被告等辯稱村元公司之成立及營運資
              金，均由其等以私人名義籌措張羅等語，堪認可
              採。佐以村元公司慶豐商業銀行大安分行帳號：
              00000000000000之帳戶，自九十
              年一月一日至九十三年五月三十一日，貸方金額
              合計存入二億七千一百四十萬四千四百十八元，
              且多為現金存入，業經本院核對慶豐商業銀行大
              安分行九十六年二月十三日（九五）慶銀安字第
              ○○二三號函檢送之客戶歷史交易明細無訛，而
              公訴人認被告等侵占如附表一所示匯入被告等私
              人帳戶之金額為二億四千七百八十四萬元，則被
              告辯護人辯稱：被告等為村元公司之存續而支付
              代墊款項，且存入村元公司之金額顯然高出村元
              公司匯予被告等帳戶金額，被告等無侵占故意等
              語，即非無可採。
          ５、據上，被告等所辯，尚非無可採。其等雖將如附
              表一所示之村元公司款項匯入前揭私人帳戶，然
              主觀上係基於保障代墊支出之權益及調度方便便
              宜使然，縱事後因告訴人庚○○質疑發生爭執，
              既有合理懷疑被告等主觀上無侵占故意，客觀上
              未得侵占之不法利益，尚無從遽予侵占罪責相繩
              。
    （二）有關被告等被訴侵占附表二所示應支付下包之款項，
          且於轉帳傳票上登載不實支付紀錄部分：
          １、證人即樺慶工程行負責人壬○○、碩昕工程行負
              責人乙○○於本院審理時均已結證稱：村元公司
              並無附表二編號六至十二所示應付工程款項未付
              之情形等語（見本院卷九十六年一月十七日審判
              筆錄第四至六頁、第十八至二十頁），是以，公
              訴人認附表二編號六至十二碩昕工程行與樺慶工
              程行之工程款項遭被告等侵占及於轉帳傳票上登
              載不實，即無所據，應有誤會。
          ２、被告辛○○、己○○均否認積欠群協企業社之應
              付工程款，而證人即掌理群協企業社負責財務之
              丁○○於本院審理時結證稱：群協企業社向村元
              公司之請款，係伊及被告辛○○核對，有時由伊
              丈夫甲○○回來告訴伊做多少工程，發票係由伊
              開立，伊開之發票，村元公司尚有五百萬元之工
              程款差額未支付，因開票，錢不一定一次下來，
              伊不能確定附表二編號一至五是否即村元公司未
              付之款項，要問甲○○才知道，有些錢付出去之
              後，沒留存根，欠款係最後慢慢結算出來，去村
              元公司收款之人係甲○○，伊較少去。欠款五百
              萬元係伊先生講的，伊還有大約算一下云云（見
              本院卷九十六年三月七日審判筆錄第四至七頁）
              。惟證人即群協企業社實際負責人甲○○於本院
              審理時結證稱：群協企業社發票予村元公司由周
              月娥負責，請款由伊負責，會帳則兩人都有，開
              給村元公司之發票並無全部未支付，僅部分之差
              額未付，因與建祥工程行合夥，村元公司付款給
              建祥工程行，建祥工程行再將款項給群協企業社
              ，伊領多少就開多少發票予村原公司，村元公司
              欠款之差額，伊未留證明，均交公訴人，村元公
              司欠之金額約二、三百萬元，並無伊太太丁○○
              證述五百萬元這麼多，不知道附表二編號一至五
              發票之錢付了沒，但有一些發票開出去差額未付
              ，沒有整張發票金額沒付的，從頭到尾村元公司
              約欠二百萬元，這係伊大概之印象，那麼久，伊
              已無法計算，對欠款未曾向村元公司提起訴訟，
              因村元公司已經有訟累，伊被傳作證，存證信函
              說村元公司欠一百八十幾萬元，因那麼久了，有
              的有做帳，有的沒有，伊不確定附表二編號一至
              五發票有無差額未付云云（見同日審判筆錄第八
              至十四頁）。依據證人丁○○、甲○○之證述情
              節，雖均稱村元公司尚積欠群協企業社工程款，
              然而，均與公訴人起訴附表二編號一至五所示之
              總金額四百三十六萬六千五百四十六元不符，且
              證人甲○○、丁○○身為群協企業社之實際經營
              者，對於村元公司積欠之款項究為何次應付款項
              ？所欠差額各為何？當庭均無法指明。證人周月
              娥僅泛稱：應詢問證人甲○○，係經證人甲○○
              告知而獲悉村元公司欠款五百萬元云云；證人王
              慶良卻否認村元公司欠款五百萬之情事，且證稱
              ：村元公司係積欠群協企業社開立發票所載金額
              之「差額」，伊無法指出所欠款項為何次發票、
              每次差額為何，積欠款項約二、三百萬已無法計
              算云云。又證人甲○○事後雖又提出附表二編號
              一至五所示之發票影本表示此係有「差額」未付
              部分云云，然仍未能說明各次所欠差額數額，考
              諸群協企業社若果真受村元公司無故積欠鉅額款
              項，證人甲○○等即為利害關係人，焉有對欠款
              數額毫不留意亦不留存紀錄供為求償基礎之可能
              ，更徵其空言所稱，難以採信。是以，公訴人以
              告訴人庚○○之指訴、證人甲○○於偵查中之證
              述，遽認被告等侵占村元公司積欠群協企業社如
              附表二編號一至五所示之款項，顯已失據。佐以
              群協企業社曾因上包公司積欠工程款而有率眾包
              圍工地之舉，除經被告辛○○供述（見偵查卷四
              第二二頁、本院卷九十六年九月十九日審判筆錄
              第四頁）在卷，亦經證人甲○○當庭證實（見本
              院卷九十六年三月七日審理筆錄第十四頁），由
              此堪認群協企業社之經營，對承攬工程應得之款
              項甚為重視。衡諸常情，村元公司應支付工程款
              如已累積至數百萬元之差額，自非小額數目，倘
              村元公司果真屢以差額未付方式給付工程款，至
              累積至證人甲○○或丁○○證稱之鉅額差額，必
              定多次苛扣差額，群協企業社卻於過程中毫無爭
              執，尚繼續為之完成工程，實有悖常情。告訴人
              庚○○亦非村元公司掌管財務支出之人，其指訴
              緣由無非基於證人甲○○之陳述，惟證人甲○○
              、丁○○於本院時證述村元公司積欠之工程款之
              情節，既有前述之瑕疵，又均證述或因群協企業
              社未如實記帳、或歷時已久，迄今已無法提出證
              據為憑據，其等證述自不足為對被告等不利認定
              之依據。佐以證人丙○○於本院審理時結證述：
              除群協企業社九十三年五月二十五日某日之後，
              曾向伊要錢之外，印象中無其他下包表示村元公
              司欠工程款，目前沒聽過積欠廠商款項之消息，
              且群協企業社甲○○那次之後也無找伊談欠款之
              事等語（見本院卷九十六年一月十七日審判筆錄
              第十六頁、同年十月三日審判筆錄第七至九頁）
              ，足見村元公司並未積欠群協企業社甲○○之工
              程款至明。
          ３、證人即建祥工程行負責人癸○○於本院審理時結
              證稱：村元公司開支票均兌現，伊有百分之十約
              七十幾萬元之保留款未領到，附表二編號十四之
              工程款，伊沒對過，不知道有無領到，村元公司
              給付之帳款均會匯到伊帳戶，當庭提示之新竹國
              際商業銀行環北分行帳戶於九十二年三月四日有
              村元公司支付金額一百三十九萬八千九百六十八
              元之支票，即附表二編號十四之工程款。村元公
              司給付之款項過程中未曾短少過。被告辯護人統
              計村元公司匯入建祥工程行及癸○○帳戶之金額
              合計，會多出村元公司統計應付給建祥工程行之
              款項，係因為包工程，建祥工程行與群協企業社
              、祥永工程行三人合夥，村元公司之錢匯給伊沒
              錯，群協企業社、祥永工程行也開發票予村元公
              司，所以款項才會這麼多，群協企業社剛開始好
              像有從伊轉匯村元公司給付之工程款，那時伊開
              發票給村元公司，甲○○開給伊，伊將錢轉給王
              慶良，後來，群協企業社直接開發票和村元公司
              結帳。伊和村元公司結帳，應給群協企業社王慶
              良多少錢，甲○○即開多少發票予村元公司，王
              慶良與伊結算帳，運輸多少錢，即從村元公司直
              接撥出來，伊與下包包括甲○○錢已經結清。被
              告辛○○至工地告訴伊保留款之事，保留款之發
              票不是附表二編號十三所示，伊與下包所開之發
              票係湊的，驗收後，伊有向丙○○反應保留款之
              事，那時被告等均已出國，丙○○說村元公司還
              沒從互助營造公司領出來等語（見本院卷九十六
              年九月十九日審判筆錄第五至十八頁），則依據
              證人癸○○之證述，可得悉村元公司未積欠建祥
              工程行工程款，僅有總工程款價額百分之十之保
              留款尚未支付，而保留款項數額，因證人癸○○
              未保留帳冊，僅概略知道約七十萬元，無法確認
              含此保留款所開立之特定發票，據此，公訴人以
              ：附表編號十三之發票即約七十萬元之保留款，
              或認附表編號十四所示工程款未支付等情，指訴
              被告侵占村元公司應給付而未給付予建祥工程行
              如附表二編號十三、十四之款項並為不實登載，
              尚屬無稽。
          ４、證人丙○○於本院審理時亦結證稱：ｃ215之履
              約保證金係六百八十一萬元，s215之保留款係一
              成，建祥工程行、詳湧工程行、中維工程行三小
              包均有向伊要保留款，由建祥工程行為代表，伊
              不知道下包保留款之事，後來找s215之工地主任
              汪清全證實確有此事，九十五年一月間，上包將
              保留款一千零幾萬元還村元公司，村元公司以借
              支名義將款項交下包，因為村元公司之前財務非
              伊所管，下包保留管之事伊沒找被告等，因當時
              被告等已在紐西蘭，又有本件官司，儘量少聯絡
              等語（見本院卷九十六年十月三日第五至十二頁
              審判筆錄），酌以被告辛○○九十三年六月五日
              提出之說明即載：「建祥工程行『除保留款１０
              ﹪』外，以（已）領‧‧‧」等語（見偵查卷二
              第六一頁），確實言及證人癸○○、丙○○證稱
              之保留款情事，更證實建祥工程行未受給付之工
              程款，非被告等經營村元公司時，應立即支付卻
              未給付之工程款。職是，建祥工程行前開保留款
              之所以未支付，純粹係因村元公司作帳便宜行事
              ，被告等與證人丙○○交接時又溝通不良所肇致
              。被告辛○○既與建祥工程行約定應於上包給付
              村元公司時給付此百分之十總額之保留款，即無
              所謂公訴人指訴被告等侵占建祥工程行工程款並
              登載不實之犯行。
          ５、綜前所述，公訴人指訴被告將村元公司應給付予
              樺慶、碩昕、建祥、群協工程行如附表二所示之
              款項予以侵占並明知未支付卻為「已支付」之不
              實登載之犯行，既無積極證據足資證明，即難遽
              以侵占、偽造文書、違反商業會計法之罪責相繩
              。
七、此外，又查無其他積極證據，足認被告確有公訴人所指之犯
    罪情事，不能證明被告等犯罪，依法應諭知無罪之判決，以
    免冤抑。
據上論斷，應依刑事訴訟法第三百零一條第一項前段，判決如主
文。
本案經檢察官張友寧到庭執行職務。
中　　華　　民　　國　　96　　年　　10　　月　　25　　日
                      刑事第十六庭  審判長法  官  蔡守訓
                                          法  官  吳俊龍
                                          法  官  徐千惠
上正本證明與原本無異。
如不服本判決，應於判決送達後10日內向本院提出上訴狀（應抄
附繕本）。告訴人或被害人如對於本判決不服者，應具備理由請
求檢察官上訴，其上訴期間之計算係以檢察官收受判決正本之日
期為準。
                                          書記官  李典育
中　　華　　民　　國　　96　　年　　10　　月　　25　　日
附表一：被告辛○○、己○○將村元公司款項匯往私人帳戶明細
┌──┬────┬────┬────┬────────────────┬────┐
│編號│匯款日期│提領金額│匯往私人│        轉匯帳戶明細            │ 備註   │
│    │        │        │帳戶金額│                                │        │
├──┼────┼────┼────┼────────────────┼────┤
│ 一 │90.02.07│   5萬元│   5萬元│辛○○：00000000000000號活存帳戶│        │
├──┼────┼────┼────┼────────────────┼────┤
│ 二 │90.05.07│  60萬元│  60萬元│辛○○：00000000000000號支存帳戶│        │
├──┼────┼────┼────┼────────────────┼────┤
│ 三 │90.06.12│ 100萬元│ 100萬元│己○○：00000000000000號活存帳戶│        │
├──┼────┼────┼────┼────────────────┼────┤
│ 四 │90.08.03│ 100萬元│  60萬元│己○○：00000000000000號活存帳戶│另38萬元│
│    │        │        │   2萬元│辛○○：00000000000000號活存帳戶│匯入村元│
│    │        │        │        │                                │公司    │
├──┼────┼────┼────┼────────────────┼────┤
│ 五 │90.08.08│ 100萬元│ 100萬元│己○○：00000000000000號活存帳戶│        │
├──┼────┼────┼────┼────────────────┼────┤
│ 六 │90.08.23│ 500萬元│ 500萬元│己○○：00000000000000號活存帳戶│        │
├──┼────┼────┼────┼────────────────┼────┤
│    │        │        │        │                                │另50萬元│
│ 七 │90.08.31│ 250萬元│ 200萬元│己○○：00000000000000號活存帳戶│匯入村元│
│    │        │        │        │                                │公司    │
├──┼────┼────┼────┼────────────────┼────┤
│ 八 │90.09.24│ 295萬元│ 295萬元│己○○：00000000000000號活存帳戶│        │
├──┼────┼────┼────┼────────────────┼────┤
│    │        │        │        │                                │另50萬元│
│ 九 │90.10.04│ 180萬元│ 130萬元│己○○：00000000000000號活存帳戶│匯入村元│
│    │        │        │        │                                │公司    │
├──┼────┼────┼────┼────────────────┼────┤
│ 十 │90.10.11│ 310萬元│ 310萬元│己○○：00000000000000號活存帳戶│        │
├──┼────┼────┼────┼────────────────┼────┤
│十一│90.10.24│ 110萬元│ 110萬元│己○○：00000000000000號活存帳戶│        │
├──┼────┼────┼────┼────────────────┼────┤
│十二│90.10.31│ 205萬元│   2萬元│辛○○：00000000000000號支存帳戶│        │
│    │        │        │ 200萬元│己○○：00000000000000號活存帳戶│        │
├──┼────┼────┼────┼────────────────┼────┤
│    │        │        │  35萬元│己○○：00000000000000號活存帳戶│另15萬元│
│十三│90.11.09│ 251萬元│ 100萬元│許利安：00000000000000號帳戶    │匯入劉家│
│    │        │        │ 100萬元│許利豪：00000000000000號帳戶    │宏帳戶  │
├──┼────┼────┼────┼────────────────┼────┤
│    │        │        │ 357萬元│己○○：00000000000000號活存帳戶│另93萬元│
│十四│90.11.26│ 650萬元│ 100萬元│許利安：00000000000000號帳戶    │匯入山豐│
│    │        │        │ 100萬元│許利豪：00000000000000號帳戶    │企業社帳│
│    │        │        │        │                                │戶      │
├──┼────┼────┼────┼────────────────┼────┤
│十五│91.01.17│ 350萬元│ 350萬元│己○○：00000000000000號活存帳戶│        │
├──┼────┼────┼────┼────────────────┼────┤
│十六│91.01.22│ 135萬元│ 350萬元│己○○：00000000000000號活存帳戶│        │
├──┼────┼────┼────┼────────────────┼────┤
│十七│91.01.30│ 220萬元│ 220萬元│己○○：00000000000000號活存帳戶│        │
├──┼────┼────┼────┼────────────────┼────┤
│    │        │        │ 400萬元│己○○：00000000000000號活存帳戶│        │
│十八│91.02.21│ 600萬元│ 100萬元│許利安：00000000000000號帳戶    │        │
│    │        │        │ 100萬元│許利豪：00000000000000號帳戶    │        │
├──┼────┼────┼────┼────────────────┼────┤
│    │        │        │ 760萬元│己○○：00000000000000號活存帳戶│另120萬 │
│十九│91.03.21│1060萬元│ 310萬元│辛○○：00000000000000號活存帳戶│元匯入山│
│    │        │        │        │                                │豐企業社│
├──┼────┼────┼────┼────────────────┼────┤
│    │        │        │ 800萬元│己○○：00000000000000號活存帳戶│        │
│二０│91.05.22│1300萬元│ 500萬元│許利安：00000000000000號帳戶    │        │
├──┼────┼────┼────┼────────────────┼────┤
│二一│91.06.21│ 290萬元│ 290萬元│己○○：00000000000000號活存帳戶│        │
├──┼────┼────┼────┼────────────────┼────┤
│二二│91.07.08│ 315萬元│ 315萬元│己○○：00000000000000號活存帳戶│        │
├──┼────┼────┼────┼────────────────┼────┤
│二三│91.08.22│ 720萬元│ 720萬元│己○○：00000000000000號活存帳戶│        │
├──┼────┼────┼────┼────────────────┼────┤
│二四│91.09.23│1030萬元│1030萬元│己○○：00000000000000號活存帳戶│        │
├──┼────┼────┼────┼────────────────┼────┤
│    │        │        │        │                                │另100萬 │
│二五│91.09.27│ 400萬元│ 300萬元│己○○：00000000000000號活存帳戶│元匯入村│
│    │        │        │        │                                │元公司  │
├──┼────┼────┼────┼────────────────┼────┤
│二六│91.10.24│ 690萬元│ 690萬元│己○○：00000000000000號活存帳戶│        │
├──┼────┼────┼────┼────────────────┼────┤
│二七│91.11.21│1347萬元│1347萬元│己○○：00000000000000號活存帳戶│        │
├──┼────┼────┼────┼────────────────┼────┤
│二八│91.12.13│  15萬元│  15萬元│己○○：00000000000000號活存帳戶│        │
├──┼────┼────┼────┼────────────────┼────┤
│    │        │        │        │                                │另800萬 │
│二九│91.12.24│1190萬元│ 390萬元│己○○：00000000000000號活存帳戶│元匯入村│
│    │        │        │        │                                │元公司  │
├──┼────┼────┼────┼────────────────┼────┤
│三０│91.12.26│ 900萬元│ 900萬元│己○○：00000000000000號活存帳戶│        │
├──┼────┼────┼────┼────────────────┼────┤
│    │        │        │        │                                │另3萬元 │
│三一│92.01.21│ 473萬元│ 470萬元│己○○：00000000000000號活存帳戶│匯入村元│
│    │        │        │        │                                │公司    │
├──┼────┼────┼────┼────────────────┼────┤
│三二│92.01.30│ 405萬元│ 405萬元│己○○：00000000000000號活存帳戶│        │
├──┼────┼────┼────┼────────────────┼────┤
│三三│92.02.24│ 710萬元│ 710萬元│己○○：00000000000000號活存帳戶│        │
├──┼────┼────┼────┼────────────────┼────┤
│三四│92.03.05│ 150萬元│ 150萬元│己○○：00000000000000號活存帳戶│        │
├──┼────┼────┼────┼────────────────┼────┤
│三五│92.03.21│ 914萬元│ 914萬元│己○○：00000000000000號活存帳戶│        │
├──┼────┼────┼────┼────────────────┼────┤
│三六│92.03.26│ 332萬元│ 332萬元│辛○○：00000000000000號活存帳戶│        │
├──┼────┼────┼────┼────────────────┼────┤
│三七│92.04.28│ 470萬元│ 470萬元│己○○：00000000000000號活存帳戶│        │
├──┼────┼────┼────┼────────────────┼────┤
│三八│92.05.22│ 970萬元│ 970萬元│己○○：00000000000000號活存帳戶│        │
├──┼────┼────┼────┼────────────────┼────┤
│三九│92.06.23│ 410萬元│ 410萬元│己○○：00000000000000號活存帳戶│        │
├──┼────┼────┼────┼────────────────┼────┤
│四０│92.06.27│ 736萬元│ 736萬元│己○○：00000000000000號活存帳戶│        │
├──┼────┼────┼────┼────────────────┼────┤
│四一│92.07.24│ 920萬元│ 920萬元│己○○：00000000000000號活存帳戶│        │
├──┼────┼────┼────┼────────────────┼────┤
│四二│92.08.21│ 990萬元│ 990萬元│己○○：00000000000000號活存帳戶│        │
├──┼────┼────┼────┼────────────────┼────┤
│四三│92.08.27│ 740萬元│ 740萬元│己○○：00000000000000號活存帳戶│        │
├──┼────┼────┼────┼────────────────┼────┤
│四四│92.09.19│ 140萬元│ 140萬元│己○○：00000000000000號活存帳戶│        │
├──┼────┼────┼────┼────────────────┼────┤
│四五│92.09.23│ 700萬元│ 700萬元│己○○：00000000000000號活存帳戶│        │
├──┼────┼────┼────┼────────────────┼────┤
│四六│92.09.25│ 131萬元│ 131萬元│己○○：00000000000000號活存帳戶│        │
├──┼────┼────┼────┼────────────────┼────┤
│四七│92.09.30│1120萬元│ 480萬元│己○○：00000000000000號活存帳戶│另550萬 │
│    │        │        │        │                                │元匯入村│
│    │        │        │        │                                │元公司  │
├──┼────┼────┼────┼────────────────┼────┤
│四八│92.10.27│ 285萬元│ 285萬元│己○○：00000000000000號活存帳戶│        │
├──┼────┼────┼────┼────────────────┼────┤
│四九│92.10.29│ 895萬元│ 500萬元│己○○：00000000000000號活存帳戶│另395萬 │
│    │        │        │        │                                │元匯入村│
│    │        │        │        │                                │元公司  │
├──┼────┼────┼────┼────────────────┼────┤
│五０│92.11.21│ 138萬元│ 138萬元│辛○○：00000000000000號活存帳戶│        │
├──┼────┼────┼────┼────────────────┼────┤
│五一│92.11.27│ 478萬元│ 478萬元│己○○：00000000000000號活存帳戶│        │
├──┼────┼────┼────┼────────────────┼────┤
│五二│92.12.23│ 216萬元│ 216萬元│己○○：00000000000000號活存帳戶│        │
├──┼────┼────┼────┼────────────────┼────┤
│五三│92.12.29│ 340萬元│ 340萬元│己○○：00000000000000號活存帳戶│        │
├──┼────┼────┼────┼────────────────┼────┤
│五四│93.01.27│ 220萬元│ 220萬元│己○○：00000000000000號活存帳戶│        │
├──┼────┼────┼────┼────────────────┼────┤
│五五│93.03.02│ 270萬元│ 270萬元│己○○：00000000000000號活存帳戶│        │
├──┼────┼────┼────┼────────────────┼────┤
│五六│93.03.23│ 95萬元 │  95萬元│己○○：00000000000000號活存帳戶│        │
├──┼────┼────┼────┼────────────────┼────┤
│五七│93.03.29│ 36萬元 │  36萬元│己○○：00000000000000號活存帳戶│        │
├──┴────┴────┴────┴────────────────┴────┤
│ 總計匯出000000000元                                                          │
└───────────────────────────────────────┘
附表二、村元公司未支付廠商貨款而被告卻於帳冊記載已經支付
        明細。
┌──┬─────┬─────┬─────┬──────┐
│編號│開立行號  │發票號碼  │發票日期  │侵占金額    │
├──┼─────┼─────┼─────┼──────┤
│ 一 │群協企業社│KB00000000│90.12.26  │ 68萬5,102元│
├──┼─────┼─────┼─────┼──────┤
│ 二 │群協企業社│KB00000000│90.12.26  │ 36萬4,898元│
├──┼─────┼─────┼─────┼──────┤
│ 三 │群協企業社│LA00000000│91.02.28  │ 32萬0,250元│
├──┼─────┼─────┼─────┼──────┤
│ 四 │群協企業社│MY00000000│91.06.30  │ 52萬5,551元│
├──┼─────┼─────┼─────┼──────┤
│ 五 │群協企業社│RV00000000│92.02.27  │247萬0,745元│
├──┼─────┼─────┼─────┼──────┤
│ 六 │碩昕工程行│UU00000000│92.08.20  │107萬3,468元│
├──┼─────┼─────┼─────┼──────┤
│ 七 │碩昕工程行│UU00000000│92.08.26  │102萬2,175元│
├──┼─────┼─────┼─────┼──────┤
│ 八 │樺慶工程行│RU00000000│92.01.21  │ 18萬7,068元│
├──┼─────┼─────┼─────┼──────┤
│ 九 │樺慶工程行│RU00000000│92.01.25  │ 24萬6,750元│
├──┼─────┼─────┼─────┼──────┤
│ 十 │樺慶工程行│RU00000000│92.01.28  │ 19萬5,300元│
├──┼─────┼─────┼─────┼──────┤
│十一│樺慶工程行│RU00000000│92.02.05  │ 24萬9,990元│
├──┼─────┼─────┼─────┼──────┤
│十二│樺慶工程行│RU00000000│92.02.10  │ 24萬9,990元│
├──┼─────┼─────┼─────┼──────┤
│十三│建祥工程行│PW00000000│91.09.28  │ 74萬1,111元│
├──┼─────┼─────┼─────┼──────┤
│十四│建祥工程行│RU00000000│92.01.23  │139萬8,968元│
├──┼─────┼─────┼─────┼──────┤
│總計│          │          │          │970萬1,756元│
└──┴─────┴─────┴─────┴──────┘
